臺灣高等法院民事判決
109年度家再字第3號
再審原告    卜聿珊  
訴訟代理人  曾浩維律師
再審被告    郭燦原  
            郭大芊  
            郭儉建  
            朱美南  
共      同
訴訟代理人  施怡君律師
上列當事人間確認收養關係存在再審之訴事件，再審原告對於中
華民國109年3月25日本院108年度家上字第261號確定判決提起再
審，本院於110年1月13日言詞辯論終結，判決如下：
    主      文
再審之訴駁回。
再審訴訟費用由再審原告負擔。
    事實及理由
壹、程序方面：
    按再審之訴，應於30日之不變期間內提起；前項期間，自判
    決確定時起算，判決於送達前確定者，自送達時起算；其再
    審之理由發生或知悉在後者，均自知悉時起算，民事訴訟法
    第500條第1項、第2項前段分別定有明文。又對於第二審判
    決於上訴期間內提起上訴，第三審法院以其逾越上訴期間以
    外之其他不合法情形，裁定駁回其上訴者，對原判決提起再
    審之訴時，其再審不變期間應自裁定確定之翌日起算（最高
    法院78年度台抗字第149號裁判意旨參照）。查再審原告因
    不服本院108年度家上字第261號判決（下稱原確定判決），
    提起上訴，經最高法院以109年度台上字第1603號裁定認其
    上訴不合法而駁回其上訴確定，該裁定正本於民國109年7月
    16日送達再審原告（見最高法院109年度台上字第1603號卷
    第83至87頁，本院卷第45至49頁），是再審原告於同年8月1
    3日提起本件再審之訴（見本院卷第3頁），尚未逾30日之再
    審不變期間，合先敘明。
貳、實體方面：
一、再審原告主張：再審原告與再審被告丁○○、乙○○（下合稱丁
    ○○2人）均為訴外人卜昭基（已於107年12月29日死亡）之子
    女，丁○○2人曾於82年9月27日出養與再審被告丙○○、甲○○（
    下合稱丙○○2人），嗣分別於97年8月6日、96年12月28日與
    丙○○2人合意終止收養。惟再審被告間恣意終止收養契約，
    侵害再審原告之家庭權、身分權，其等終止收養之合意乃通
    謀虛偽意思表示、違反公序良俗或誠信原則，應屬無效，原
    確定判決未探究、調查再審被告間之內心真意，遽認再審被
    告間終止收養為有效，消極不適用民法第87條第1項、第72
    條及第148條規定，具適用法規顯有錯誤之再審事由。又原
    確定判決既採認再審被告間收養之目的在於斷絕卜昭基探視
    或奪回親權之可能，而該目的既未消失，原確定判決卻認再
    審被告間終止收養為合法有效，判決主文與事實理由顯有矛
    盾。復原確定判決漏未斟酌卜昭基之帳戶交易明細及本院10
    9年度重家上字第37號確認繼承權不存在事件109年11月5日
    準備程序期日筆錄（下稱系爭訊問筆錄），如加以斟酌，再
    審原告當可受較有利之裁判等語。爰依民事訴訟法第496條
    第1項第1款、第2款及第13款規定，提起本件再審之訴，並
    聲明：㈠原確定判決廢棄。㈡上開廢棄部分，請求確認再審被
    告間之收養關係存在。
二、再審被告則以：再審原告指摘原確定判決未審就再審被告間
    終止收養之內心真意云云，實屬原確定判決事實認定、調查
    證據、取捨證據、解釋意思表示等職權之行使，不構成適用
    法規顯有錯誤。又原確定判決認定再審被告間收養關係已不
    存在而駁回再審原告之上訴，並無判決主文及理由相互矛盾
    之情事。另卜昭基帳戶交易明細為原確定判決言詞辯論終結
    前客觀上即已存在且經再審原告知悉之證物，再審原告亦無
    不能行使之事由；而系爭訊問筆錄係前訴訟程序事實審言詞
    辯論終結後始存在，故本件並無民事訴訟法第496條第1項第
    13款再審事由等語，資為抗辯。並聲明：再審之訴駁回。
三、按民事訴訟法第496條第1項第1款所謂適用法規顯有錯誤，
    係指裁判所適用之法規顯然不合於法律規定，或與司法院現
    尚有效及大法官會議之解釋，或本院現尚有效之判例意旨顯
    有違反，或消極的不適用法規顯然影響裁判者而言，並不包
    括裁判理由矛盾、理由不備、取捨證據失當、調查證據欠周
    、漏未斟酌證據、認定事實錯誤及在學說上諸說併存致發生
    法律上見解歧異等情形在內（最高法院104年度台聲字第
　　1206號、100年度台再字第33號裁判意旨參照）。經查：
  ㈠再審原告前以再審被告間終止收養為通謀虛偽意思表示、違
    反公序良俗及誠信原則等為由，請求確認再審被告間之收養
    關係存在，經臺灣新竹地方法院以108年度親字第14號判決
    駁回再審原告之訴，再審原告不服，提起上訴，經原確定判
    決駁回其上訴，復經最高法院以109年度台上字第1603號裁
    定駁回其上訴而確定，有本院依職權調閱之該案卷宗可稽。
  ㈡本件再審原告主張原確定判決未探究再審被告間終止收養之
    真意，逕認再審被告間終止收養合法有效，消極不適用民法
    第87條第1項、第72條及第148條規定，有民事訴訟法第496
    條第1項第1款適用法規顯有錯誤情形等語。惟按第三人主張
    表意人與相對人通謀而為虛偽意思表示者，該第三人應就其
    所主張有利於己之此項積極事實負舉證之責。又民事訴訟如
    係由原告主張權利者，應先由原告負舉證之責，若原告先不
    能舉證，以證實自己主張之事實為真實，則被告就其抗辯之
    事實即令不能舉證，或其所舉證據尚有疵累，亦應駁回原告
    之請求（最高法院100年度台上字第415號判決意旨參照）。
    再審原告主張再審被告間終止收養為通謀虛偽意思表示、違
    背公序良俗及誠信原則，自應就其主張負舉證責任；查原確
    定判決業以「…被上訴人（即再審被告）間係分別於97年、9
    6年間因合意終止收養關係並辦理終止收養關係登記，已如
    前述；且上訴人（即再審原告）稱伊出生後至卜昭基過世前
    ，未見過丁○○、乙○○等語…其間既未有聯繫，丁○○、乙○○無
    從預知卜昭基百年後之財務狀況究竟為何；況卜昭基係於10
    7年12月29日死亡，離被上訴人間合意終止收養已相隔10年
    之久，殊難想像被上訴人間合意終止收養關係，乃丁○○、乙
    ○○專為圖謀繼承卜昭基日後所遺之財產而為。又，卜昭基為
    丁○○、乙○○之生父，有財團法人長庚紀念醫院林口分院親子
    鑑定報告附於39號卷宗可稽…。而被上訴人間合意終止收養
    關係後，丁○○、乙○○回復與本生父母卜昭基、郭文建之相互
    間之權利義務關係，乃本於民法第1083條前段之規定，與親
    子間感情融洽或疏離無涉，上訴人徒以丁○○、乙○○與卜昭基
    間親子感情疏離，於31號事件、596號事件、39號事件中對
    卜昭基多所詆毀，並無與卜昭基回復自然血親關係之真意為
    由，主張被上訴人間為通謀虛偽意思表示云云，實難採憑。
    再者，姓名權為人格權之一部而受憲法保障，應相當程度尊
    重子女本身之意願，以保障其人格之健全發展，則丁○○、乙
    ○○於96年5月23日修正民法第1059條規定後旋即聲請變更姓
    氏，縱與丙○○2人終止收養關係相隔不久，亦係為其2人正當
    權利之行使；參以，丁○○、乙○○已使用郭姓近15年，朋友皆
    以郭姓稱呼，所有往來證件亦以郭姓記載，復與郭文建同住
    ，如使用卜姓，姓氏與郭文建不同，難免對其等生活造成困
    擾，且對其等心理上顯產生莫大壓力，亦為31號事件、596
    號事件裁定所是認，可見丁○○、乙○○在終止收養關係，先回
    歸卜姓後再聲請改姓郭姓，係基於其2人人格之健全發展，
    而難認有何違背公序良俗或誠信原則，亦無從據此推論其等
    終止收養關係為通謀虛偽意思表示。至丁○○、乙○○有無支付
    卜昭基喪葬費用、參與治喪，亦與其等與卜昭基間親子關係
    是否回復無關。上訴人以此為由，主張被上訴人間合意終止
    收養關係違背公序良俗、誠信原則云云，亦非可採。」等內
    容（見本院卷第91至93頁），敘明再審原告所提證據均無從
    證明再審被告間終止收養關係有通謀虛偽意思表示、違背公
    序良俗及誠信原則等情事存在；況再審原告主張之事實是否
    為法院所採納，係屬事實審法院依職權取捨證據、認定事實
    之範疇，並無適用法規顯有錯誤可言。故再審原告以上開事
    由主張原確定判決有民事訴訟法第496條第1項第1款再審事
    由，委無可取。 　　　
四、按民事訴訟法第496條第1項第2款所謂「判決理由與主文顯
    有矛盾」，係指判決依據當事人主張之事實，認定其請求或
    對造抗辯為有理由或無理由，而於主文為相反之諭示，且其
    矛盾為顯然者而言（最高法院80年台再字第130號判例參照
    ），此與同法第469條第6款所謂「判決理由矛盾」並不相同
    。查再審原告主張原確定判決採認再審被告間收養之目的在
    於斷絕卜昭基探視或奪回親權之可能，而該目的既未消失，
    原確定判決卻又認再審被告間終止收養合法有效，顯有民事
    訴訟法第496條第1項第2款之再審理由等語。查原確定判決
    固參酌再審原告所主張丁○○2人出養目的在於斷絕卜昭基探
    視或奪回親權之可能等語（見原確定事件卷第234頁），並
    綜合其他情事，認定再審被告間收養關係有效成立，然此與
    判斷再審被告間嗣後合意終止收養係屬二事；況依再審原告
    上開所言，丁○○2人出養目的係為避免卜昭基奪回丁○○2人之
    親權及探視權，則丁○○2人成年後本無酌定或改定親權之必
    要，且可自由決定是否與卜昭基會面交往，難謂非收養目的
    已經完成。再審原告仍執前詞，無視再審被告間因時空環境
    改變而有合意終止收養之必要，強要再審被告間仍具有維持
    收養關係之事由，實無所據。原確定判決理由認「再審原告
    主張再審被告間終止收養關係係通謀虛偽意思表示、違背公
    序良俗及誠信原則，不足為採，再審原告據以請求確認再審
    被告間之收養關係存在，為無理由，不應准許」等語（見本
    院卷第93至95頁），而於主文諭知「駁回再審原告之上訴」
    （見本院卷第83頁），其主文與理由並無矛盾，再審原告主
    張原確定判決有該款再審事由，自不足取。
五、按民事訴訟法第496條第1項第13款所謂當事人發見未經斟酌
    之證物或得使用該證物，係指在前訴訟程序不知有該證物，
    現始知之，或雖知有此而不能使用，現始得使用者而言。且
    當事人以發見未經斟酌之證物或得使用該證物為由，對於確
    定判決聲請再審，須以該證物如經斟酌可受較有利益之裁判
    者為限，此觀民事訴訟法第496條第1項第13款但書之規定即
    明。經查：
  ㈠再審原告主張其於109年4月9日查詢卜昭基之帳戶交易明細（
    見本院卷第11-41頁），始知卜昭基自90至94年間曾陸續匯
    款予丁○○2人共約新臺幣（下同）155萬元，足徵丁○○2人對
    於卜昭基之財力有所瞭解；且自系爭訊問筆錄以觀（見本院
    卷第229-238頁），丁○○2人之母即訴外人郭文建所為之證詞
    ，可證丁○○2人並無與卜昭基回復本生父親之內心真意，原
    確定判決如斟酌上開證據，再審原告當可受較有利之裁判，
    故原確定判決有民事訴訟法第496條第1項第13款之再審事由
    等語。
  ㈡查卜昭基之帳戶交易紀錄於原確定判決作成前即已存在，而
    卜昭基於107年12月29日死亡，再審原告辦理其後事、整理
    遺產，實難推諉不知卜昭基財產明細，再審原告復未能證明
    其於原確定判決事實審程序中不知上開之存在，或雖已知其
    存在而不能使用；況卜昭基帳戶交易明細僅能證明卜昭基曾
    有匯款予丁○○2人之事實，尚難遽認再審被告間合意終止收
    養時，丁○○2人有圖謀卜昭基遺產之意圖。又系爭訊問筆錄
    係於109年11月5日作成，顯非前訴訟程序言詞辯論終結前已
    存在之證物；況依系爭訊問筆錄所載，郭文建係就其與卜昭
    基離婚後相處情形、丁○○2人出養及終止收養後改姓等事實
    為陳述，無從據此認定丁○○2人不具終止收養、回復本生父
    親之內心真意。準此，縱斟酌上開證據，再審原告亦無從受
    較有利益之裁判，核與民事訴訟法第496條第1項第13款所定
    之再審事由不合。是再審原告主張原確定判決有民事訴訟法
    第496條第1項第13款之再審事由，亦無可取。
六、綜上所述，再審原告主張原確定判決有民事訴訟法第496條
    第1項第1款、第2款、第13款之再審事由，請求廢棄原確定
    判決，為無理由，不應准許，應予駁回。
七、又再審原告聲請傳訊再審被告，並調查丁○○2人之結婚喜帖
    ，以證明再審被告間終止收養為通謀虛偽意思表示、丁○○2
    人並無與卜昭基回復本生父親關係之內心真意等事實，核其
    待證事實並不足以影響本件判決之結果，自無調查之必要。
    另再審原告所為其他陳述，均為再審之訴有理由，前訴訟程
    序之再開或續行後所應審酌之實體問題，本件再審之訴既為
    無理由，前訴訟程序無從再開或續行，本院自無再就該等實
    體問題予以論究，均予敘明。
八、據上論結，本件再審之訴為無理由，依家事事件法第51條、
    民事訴訟法第78條，判決如主文。
中　　華　　民　　國　　110 　年　　1 　　月　　27　　日
                  家事法庭
　　　　　　　　　    審判長法　官  張靜女
                            法　官  范明達
                            法　官  葉珊谷
正本係照原本作成。
如不服本判決，應於收受送達後20日內向本院提出上訴書狀，其
未表明上訴理由者，應於提出上訴後20日內向本院補提理由書狀
（均須按他造當事人之人數附繕本）上訴時應提出委任律師或具
有律師資格之人之委任狀；委任有律師資格者，另應附具律師資
格證書及釋明委任人與受任人有民事訴訟法第466 條之1第1項但
書或第2項（詳附註）所定關係之釋明文書影本。如委任律師提
起上訴者，應一併繳納上訴審裁判費。
中　　華　　民　　國　　110 　年　　1 　　月　　27　　日

  　　　　　　　　　　　　　書記官  陳玉敏
附註：
民事訴訟法第466條之1（第1項、第2項）：
對於第二審判決上訴，上訴人應委任律師為訴訟代理人。但上訴
人或其法定代理人具有律師資格者，不在此限。
上訴人之配偶、三親等內之血親、二親等內之姻親，或上訴人為法人、中央或地方機關時，其所屬專任人員具有律師資格並經法院認為適當者，亦得為第三審訴訟代理人。